臺灣臺中地方法院刑事判決　　　　　　　　　　　　　九十一年度易字第七一三號
　　公　訴　人　臺灣臺中地方法院檢察署檢察官
　　被　　　告　乙○○
右列被告因違反動產擔保交易法案件，經檢察官提起公訴（九十年度偵字第一二八三
一號），本院判決如左：
    主  文
乙○○動產擔保交易之債務人，意圖不法之利益，將標的物遷移，致生損害於債權人
，處拘役拾日，如易科罰金，以佰元折算壹日。
    事  實
一、乙○○於民國八十九年一月十一日以動產擔保交易附條件買賣方式，向聲寶股份
    有限公司（下稱聲寶公司）購買聲寶廠牌、型號ＳＣ─二九Ｕ三之電視機一台，
    雙方約定總價款為新台幣（下同）一萬七千三百元，分十三期給付，第一期應於
    立約時給付一千七百元，餘款以每月為一期，每期應於當月十日給付一千三百元
    ，約定標的物存放地為臺中市○區○○路三九三號七樓之四，未全部清償前，標
    的物所有權仍屬出賣人聲寶公司所有，乙○○僅得占有使用，不得擅自遷移、出
    賣、出質、移轉、抵押等處分，為動產擔保交易之債務人。詎乙○○僅繳付第一
    、二期款後，即拒絕給付餘款，且基於意圖不法之利益，於九十年七月初某日，
    將標的物遷移搬離上址，使聲寶公司追索無門，致生損害於債權人聲寶公司。
二、案經聲寶公司訴由臺灣臺中地方法院檢察署檢察官偵查起訴。
    理  由
一、右揭犯罪事實，業據被告乙○○於本院審理時坦承不諱，核與告訴人聲寶公司代
    理人王清標、丙○○於檢察官訊問時所指述之情節大致相符；且被告確有將標的
    物自上揭約定標的物存放地臺中市○區○○路三九三號七樓之四遷移之事實，復
    據檢察事務官前往勘驗屬實，有履勘現場筆錄一件在卷可稽，應認被告之自白與
    事實相符。雖檢察官起訴認被告遷移前揭電視之時間係在九十年五月間某日，與
    被告於本院審理時供述其遷移之時間為九十年七月初某日不符，惟查被告在偵查
    時並未到庭，檢察官認定被告遷移時間之依據係證人即被告租屋處房東之女甲○
    ○在偵查時所為之證述，然查證人於偵查時證述「（他何時起即未住在這裡？）
    自九十年五月間，他就離開這裡，是樓下鄰居告訴我母親的。」顯見該事實並非
    證人甲○○所親身見聞者，而係聽其母轉述樓下鄰居之言，為屬傳聞，當不足採
    。且被告對於其遷移之時間供述其租賃契約雖是九十年五月間屆期，然其有稍微
    拖一下，至同年七月初始搬走，相關細節供述甚為明確；另參以本件告訴人提出
    告訴後，經檢察官發交臺中市警察局第三分局調查，該局曾於九十年五月三日晚
    上十時三十分，通知被告到案製作筆錄，於斯時被告尚居住於前揭臺中市○區○
    ○路三九三號七樓之四，且向告訴人所購之電視亦未遷移，有警訊筆錄在卷可查
    ，綜合上情，應認以被告在本院審理時所供遷移之時間為屬可採，檢察官認被告
    遷移之時間為九十年五月間，顯屬誤認，應由本院逕予更正。此外，復有附條件
    買賣契約書一件在卷可資佐證，本件事證明確，被告犯行堪以認定，應依法論科
    。
二、核被告所為，係犯動產擔保交易法第三十八條之罪；爰審酌被告犯罪之動機、目
    的，本件犯罪之情節暨犯罪之手段，又被告向告訴人所購買者為電視一台，價值
    一萬七千三百元，扣除被告已經給付之三千元（第一期一千七百元加上第二期一
    千三百元），尚欠告訴人一萬四千三百元，其犯罪所生之損害不鉅，並坦承犯罪
    之犯後態度尚稱良好等一切情狀，量處如主文所示之刑，並諭知易科罰金之折算
    標準，以示懲儆。
三、被告於本件經檢察官於九十一年三月八日提起公訴後，復另因於九十年六月十二
    日以動產擔保交易方式向大和機車出租有限公司（下稱大和機車公司）購買車牌
    號碼ＫＰＮ─四四六號重型機車一輛，其後因未給付價金，及於九十年七月初將
    標的物遷移，而涉有違反動產擔保交易法第三十八條之罪嫌，為大和機車公司於
    九十一年三月二十八日向本院對被告提起自訴（本院九十一年度自字第二四七號
    ，已經判決不受理），為被告於本院審理時所自承，且經本院調閱該案卷宗核閱
    屬實。然按動產擔保交易包括附條件買賣，均屬要式契約，此觀之動產擔保交易
    法第五條規定動產擔保交易，應以書面訂立契約即明；再法律行為，不依法定方
    式者無效，民法第七十三條前段亦定有明文；另依法律之規定，有使用文字之必
    要者，得不由本人自寫，但必須親自簽名，如有用印章代簽名者，其蓋章與簽名
    生同等之效力：如以指印、十字或其他符號代簽名者，在文件上，經二人簽名證
    明，亦與簽名生同等之效力，同法第三條定有明文；是要式契約之書面，需由雙
    方當事人依前開民法第三條之規定簽名，始生簽名之效力，換言之，如要式契約
    當事人之簽名有未依該條規定者，依民法第七十三條前段規定，應不生要式契約
    之效力。經查，被告與大和機車公司所立動產擔保交易契約簽訂時，附條件買賣
    契約書內之「立契約人─甲方「大和機車出租有限公司、法定代理人余辰榮」之
    部分，除以印刷字體印有「大和機車出租有限公司」及「法定代理人余辰榮」外
    ，並無該公司之印章或其代表人之蓋章或簽名，有大和機車公司於本院九十一年
    度自字第二四七號案件提出之附條件買賣契約書一件在卷可證，是揆諸前開說明
    ，該動產擔保交易附條件買賣契約書，於簽約時出賣人「大和機車出租有限公司
    」既未依前揭民法第三條規定簽名或蓋章，即與要式契約之規定不符，而不生動
    產擔保交易契約之效力，被告即非動產擔保交易之債務人，是被告所為，核與動
    產擔保交易法第三十八條之構成要件不該當，尚不得以該開罪名相繩；從而，該
    案繫屬雖在本案之後，惟被告於該案所為暨與動產擔保交易法第三十八條之構成
    要件不該當，與本案前揭已經起訴論罪之部分，即非屬同一案件，而非起訴效力
    所及，尚非本院所得併予審究者，附以敘明。
據上論斷，應依刑事訴訟法第二百九十九條第一項前段，動產擔保交易法第三十八條
，刑法第十一條前段、第四十一條第一項前段，罰金罰鍰提高標準條例第一條前段、
第二條，判決如主文。
中      華      民      國      九十一      年      八      月    十三  日
                                    臺灣臺中地方法院刑事第一庭
                                        法  官  林源森
右正本證明與原本無異
如不服本判決，應於收受本判決後十日內向本院提出上訴書狀，其未敘述上訴理由者
，並得於提起上訴後十日內向本院補提理由書狀（均須按他造當事人之人數附繕本）
「切勿逕送上級法院」
                                        書記官
中      華      民      國      九十一      年      八      月    十四  日
附錄本案論罪科刑法條全文：
動產擔保交易法第三十八條
動產擔保交易之債務人，意圖不法之利益，將標的物遷移、出賣、出質、移轉、抵押
或為其他處分，致生損害於債權人者，處三年以下有期徒刑、拘役或科或併科六千元
以下之罰金。
